【裁判字號】    85,訴,730
【裁判日期】    891130
【裁判案由】    妨害自由
【裁判全文】
臺灣士林地方法院刑事判決                          八十五年度訴字第七三號
    公  訴  人  臺灣士林地方法院檢察署檢察官
    被      告  丁○○
右列被告因妨害自由案件，經檢察官提起公訴（八十五年度偵字第三五四一號），本
院判決如左：
    主  文
丁○○共同以非法之方法，剝奪人之行動自由，處有期徒刑捌月。
    事  實
一、丁○○、己○○（業經審結）原係高中同學，二人透過友人厲建臺之關係認識白
    金讓（原名甲○○，業經審結）。緣白金讓於七十八年間，經由乙○○（業經審
    結）共同出資與丙○○合作經營汽車保險桿外銷模具業務，期間白金讓計投資約
    新台幣（下同）一千一百餘萬元，且其中數百萬元係林志仁（現另案由臺灣高等
    法院審理中）所轉投資，嗣因丙○○倒閉，雙方就投資事業發生爭執，而丙○○
    與乙○○亦就同債務問題向法院提起訴訟尚未獲得解決（乙○○告訴丙○○詐欺
    ，經臺灣臺北地方法院於八十四年六月二十七日以八十四年度易字第三０四八號
    判決判被告丙○○無罪，嗣經上訴，是時尚在臺灣高等法院以八十四年度上易字
    第四０二０號案件審理中，該案於八十五年五月二十八日判決）。詎白金讓因不
    耐丙○○長期拖欠，乃思以暴力方式討債，在透過乙○○得知前開丙○○被訴詐
    欺案件將於八十五年二月十五日下午在臺灣高等法院開庭後，即與丁○○、己○○、乙○○、林志仁（綽號豆漿）、李榮富（綽號阿富）及綽號阿忠、阿文、「
    醬油」、「槌子」等真實姓名不詳之成年男子基於共同妨害自由之犯意聯絡，先
    由白金讓、阿忠、阿文共乘白金讓所有車牌號碼ＹＩ－○四四三號黑色「積架」
    牌轎車於法院附近等候，當日下午四時許庭訊結束，乙○○取得丙○○車號、行
    動電話號碼等資料後，即將之轉知白金讓等人，並通知渠等已結束開庭。未幾，
    丙○○偕同辯護人庚○○律師步出法院，並以所駕之ＴＩ－七四八八號自用小客
    車載送庚○○至松山機場搭機返回臺南，白金讓、阿忠、阿文見狀，即開車一路
    尾隨，待庚○○於機場附近下車後，丙○○獨自開車西行欲前往五股工業區。同
    日下午五時許，丙○○途經連接臺北市、臺北縣三重市之臺北大橋，因橋上嚴重
    塞車而暫停之際，尾隨其後之白金讓、阿忠即趨前打開丙○○車門，進入車內，
    白金讓坐於丙○○右側，阿忠則坐於丙○○之後方，將丙○○之手往後折，並恐
    嚇丙○○聽該其二人之指示開車，否則對之不利，致丙○○被剝奪行動自由並心
    生畏懼，而依其等指示開車，白金讓於行車途中並電話通知乙○○前往會合。嗣
    車抵臺北市○○區○○路交流道附近時，白金讓、阿忠二人即以外套蒙住頭部並
    喝令伏下，自行將車駛至臺北市○○區○○路三段一七四巷十七弄三號，丙○○
    被帶至該址林志仁主持之「聯合國際貿易有限公司」（未辦公司登記，為竹聯幫
    「和堂」成員聚集處所）辦公室內，嗣丁○○、己○○、林志仁、李榮富、「槌
    子」、「醬油」等人陸續到場，乙○○亦偕同無犯意聯絡之辛○○到達該址，共
    同與丙○○進行「對帳」。其間，白金讓、林志仁、「槌子」等人分持屋內厲建
    台（業經檢察官不起訴處分）所有之小刀（經檢察官勘驗，非槍砲彈藥刀械管制
    條例之刀械）、木劍、球棒等在丙○○面前晃動，並喝令其脫光衣服抱冰袋，又
    毆打其胸部，且恐嚇稱若不配合，要對其不利，也不必回家過年等語，致丙○○
    心生畏懼，而依乙○○所主張之債權二千四百萬元，簽下面額合計一千萬元之本
    票（分別為七百萬元、一百五十萬元、一百五十萬元）三紙，並承諾次日至律師
    處寫和解書及先償付一百萬元現金，丙○○旋即電話聯繫臺南賴姓友人可否先提
    供五十萬元（嗣因丙○○之妻戊○○得知丙○○深夜籌款之事，乃向臺南縣警察
    局麻豆分局報案）。當晚十一時許，白金讓為確保丙○○隔日繼續解決債務問題
    ，復令丁○○、己○○帶同丙○○至臺北縣五股鄉○○○○道附近之「玫瑰汽車
    旅館」，由丁○○、己○○二人看管丙○○。翌日（十六日）上午，乙○○邀同
    辛○○前往「玫瑰汽車旅館」接丙○○，丁○○、己○○遂帶同丙○○同乘一車
    尾隨乙○○前往臺北市○○○路九十六號十一樓之二林耀立律師事務所簽立和解
    書。丙○○再依白金讓等之指示籌款，分別打電話給客戶徐克誠、妻子戊○○，
    請求徐克誠以丙○○名義匯款一百萬元至乙○○中國商銀國外部0000000
    000000號帳戶，並同時要戊○○攜一百萬元及支票本北上。當日上午十一
    時許，丙○○簽妥和解書及聯絡籌款事宜後，一行人即前往臺北市○○○路怡和
    餐廳用餐，俟徐克誠款項確定匯入乙○○帳戶後，即由白金讓持乙○○提款卡先
    行提領十萬元現金。迨至同日晚上十時三十分許，在臺北市○○區○○路四段二
    號必勝客比薩店，白金讓、乙○○、己○○、及丁○○帶同丙○○至上址與戊○○見面時，為警當場查獲，並經警循線至林志仁上揭辦公室處搜索，當場扣得厲
    建臺所有之木劍二支、棒球棍四支，及面額合計一千萬元之本票（分別為七百萬
    元、一百五十萬元、一百五十萬元）三紙、現款九萬九千元（白金讓提領乙○○
    帳戶十萬元所餘款項）。
二、案經臺南縣警察局麻豆分局報請臺灣臺南地方法院檢察署呈請臺灣高等法院檢察
    署檢察長令轉臺灣士林地方法院檢察署檢察官偵查起訴。
    理  由
一、訊據被告丁○○固不否認右揭於八十五年二月十五日晚上在臺北市○○區○○路
    三段一七四巷十七弄三號「聯合國際貿易有限公司」，嗣並與己○○共同帶同丙○○至五股交流道附近之「玫瑰汽車旅館」投宿，次日早上再同至林耀立律師事
    務所，當天晚上並與白金讓、乙○○、己○○及丙○○、戊○○夫婦一同出現在
    臺北市○○區○○路四段二號必勝客比薩店為警查獲等情，惟另辯稱：到「聯合
    國際貿易有限公司」是要找友人厲建臺聊天，並未看到丙○○被脫光衣服毆打，
    後來是乙○○或白金讓打電話要伊及己○○帶丙○○去投宿，因丙○○在臺北人
    生地不熟，次日早上是搭丙○○便車到臺北，晚上則是與己○○約好同至厲建臺
    處要去夜遊，剛好在比薩店碰到己○○云云。惟查：
  1.右揭被告白金讓如何於臺北大橋上塞車之際與阿忠打開丙○○車門進入車內，分
    坐丙○○右側、後方，將丙○○之手往後折，並恐嚇丙○○聽該其二人之指示開
    車，否則對之不利，丙○○因而依其等指示開車，車抵臺北市○○區○○路交流
    道附近時，白金讓、阿忠二人即以外套蒙住頭部並喝令伏下，自行將車駛至臺北
    市○○區○○路三段一七四巷十七弄三號「聯合國際貿易有限公司」辦公室內，
    乙○○、丁○○、己○○、林志仁、李榮富、「槌子」、「醬油」等人陸續到場
    共同「對帳」，其間白金讓、林志仁、「槌子」等人分持屋內厲建台所有之小刀
    、木劍、球棒等在丙○○面前晃動，並喝令其脫光衣服抱冰袋，又毆打其胸部，
    且恐嚇稱若不配合，要對其不利，也不必回家過年等語等情，迭據丙○○於警訊
    （警卷第三頁背面、第四頁）、偵查（臺灣臺南地方法院檢察署八十五年度偵字
    第二五三一號偵查卷第三二頁背面）、審理（本院八十六年六月四日、八十八年
    十一月四日訊問筆錄）指訴綦詳。
  2.被告於本院訊問時供稱：八十五年二月十五日我與賴坐在辦公室三、四小時，聽
    到講誰欠誰錢，內有一房間用玻璃隔住，看到他們好像在吵架，好像在對罵，裡
    面約有四、五人，未看到有人拿出小刀、木劍，也未看到有人脫光衣服（本院八
    十七年六月十五日、八十九年十一月二十八日訊問筆錄），而同案被告白金讓於
    本院訊問時亦自承：我本身未對他有粗暴之行為，其他人在處理過程中較混亂，
    林志仁的小弟講話有較大聲（本院八十八年十一月四日訊問筆錄）等語，乙○○
    亦供稱：白（金讓）一開始有對他（指丙○○）兇，因張（建輝）欠錢就跑回臺
    南，但未動手（本院八十七年五月四日訊問筆錄），是被告等雖已避重就輕，惟
    仍不否認現場情形混亂、講話大聲、對被害人兇，則丙○○一人被帶至該等場所
    ，現場聚集七、八人之情形下「對帳」，旋即簽本票，並急於深夜調現，如何謂
    該等情狀下之作為係出於自由意志？此益徵告訴人丙○○所述情節，當非子虛。
    又丁○○如僅係到現場找厲建臺，何以厲建臺不在場，而其仍與己○○在該處滯
    留四、四小時，嗣後並承不熟識之白金讓或乙○○之命帶第一次見面之丙○○至
    汽車旅館投宿？此外，並有經警在該辦公室內查扣，厲建台所有之小刀（經檢察
    官勘驗非槍砲彈藥刀械管制條例之刀械）、木劍二支、棒球棍四支扣案足佐。
  3.又被告於警訊中坦承：是乙○○指使己○○和我本人幫忙控制丙○○行動，至金
    錢財務處理完才可以放人（警卷第十九頁背面），至被告雖於本院審理時翻異前
    詞，惟查：依同案被告乙○○所供，丙○○工廠在臺北縣樹林鎮，且之後要到龜
    山驗模子足見告訴人對臺北縣道路並非不熟，況尋找投宿之處，亦非難事，丙○○若可自由活動，何以須素不相識之丁○○、己○○陪同前往？況被告於本院審
    理時復自承該案發生前只是曾看過汽車旅館店招，並無機會去汽車旅館，何以須
    居住南港、汐止之丁○○、己○○陪同前往五股、新莊一帶找汽車旅館？參以次
    日丁○○、己○○二人復陪同前往林耀立律師事務所，而丙○○復繼續聯絡籌款
    事宜，迄次日晚上十點多仍與白金讓等人共處，處理債務事宜連續達三十小時左
    右，益徵丁○○警訊之自白與事實相符，丁○○、己○○二人實係白金讓或乙○○所遣，目的在監控丙○○，以免丙○○再度逃逸躲避債務。
  4.另就八十五年二月十六日晚上丁○○、己○○何以出現內湖必勝客乙節，經本院
    隔離訊問結果，己○○供稱：我剛好路過，因我要去找厲建臺聊天，剛好在比薩
    店看到他們；而丁○○則供稱：我們約好要去夜遊，就我和己○○二人去夜遊（
    本院八十五年八月十六日訊問筆錄）各等語，說法二歧，而同案被告乙○○則供
    稱係白金讓打電話到厲建臺公司，要人拿印泥來，丁○○、己○○才過來的（本
    院八十九年七月十三日訊問筆錄），亦與陳、賴二人所供出入，足見被告丁○○
    出現該現場，並非出於偶然，所辯上情，顯係臨訟杜撰之詞，不足採信。
  綜上，本件事證已明，被告丁○○犯行洵堪認定，應依法論科。
二、按刑法第三百零二條之妨害自由罪，係妨害他人自由之概括的規定，故行為人具
    有一定目的，以非法方法剝奪人之行動自由者，除法律別有處罰較重之規定（例
    如略誘及擄人勒贖等罪），應適用各該規定處斷外，如以使人行無義務之事，或
    妨害人行使權利為目的，而其強暴脅迫復已達於剝奪人行動自由之程度，即祇成
    立本罪，不應再依同法第三百零四條論處。誠以此項使人行無義務之事，或妨害
    人行使權利之低度行為，應為剝奪人行動自由之高度行為所吸收，不能以其目的
    係在使人行無義務之事，或妨害人行使權利，認為係觸犯刑法第三百零二條第一
    項及第三百零四條第一項之二罪名，依同法第五十五條，從一重處斷（最高法院
    二十九年度上字第二三五九號、二十九年度上字第三七五七號判例參照）。又刑
    法第三百零二條之妨害自由罪，原包括私禁及以其他非法方法剝奪人之行動自由
    而言，所謂非法方法，當包括強暴脅迫等情事在內。縱其所為，合於刑法第三百
    零五條恐嚇危害安全之情形，仍應視為剝奪行動自由之部分行為（最高法院七十
    四年度台上字第三四０四號判例參照）。核被告丁○○所為，係犯刑法第三百零
    二條第一項之以非法方法剝奪他人行動自由罪，公訴人認被告等係分別犯刑法第
    三百零二條第一項、第三百零四條、第三百零五條之罪，並認三罪間有方法、結
    果牽連關係，尚有未洽，附此敘明。被告丁○○與白金讓、乙○○、己○○，及
    林志仁、李榮富、「槌子」、「醬油」、阿忠、阿文等不詳姓名成年男子間於右
揭事實欄之行為，有共同犯意聯絡與行為分擔，均為共同正犯。爰審酌被告丁○○犯罪之動機、目的，參與之程度犯罪時所受之刺激及其品性、生活狀況、智識
    程度、犯罪所生之損害、犯罪後態度等一切情狀，量處如主文所示之刑。
三、扣案木劍二支、棒球棍四支，雖係被告白金讓等供犯罪所用之物，惟該木劍二支
    、棒球棍四支係於本案與之無犯意聯絡之厲建臺所有，尚不得宣告沒收，附此敘
    明。
據上論斷，應依刑事訴訟法第二百九十九條第一項前段，刑法第二十八條、第三百零
二條第一項、第四十七條，罰金罰鍰提高標準條例第一條前段，判決如主文。
本案經檢察官王壬貴到庭執行職務。
中    華    民    國      八十九      年    十一      月    三十      日
                                  臺灣士林地方法院刑事第三庭
                                      法  官
右正本證明與原本無異。
如不服本判決，應於判決送達後十日內，向本院提出上訴狀。
                                          書記官
中    華    民    國      八十        年              月              日
附錄本案論罪科刑法條全文
刑法第三百零二條第一項
私行拘禁或以其他非法方法，剝奪人之行動自由者，處五年以下有期徒刑、拘役或三
百元以下罰金。


司法院資訊處製作；財團法人民間司法改革基金會備份。
